【裁判字號】    99,上易,998
【裁判日期】    990622
【裁判案由】    詐欺
【裁判全文】
臺灣高等法院刑事判決                 99年度上易字第998號
上  訴  人
即  自訴人  珍通能源技術股份有限公司
代  表  人  乙○○
自訴代理人  陳達成律師
被      告  甲○○
選任辯護人  簡炎申律師
            林光彥律師
上列上訴人因自訴被告詐欺案件，不服臺灣臺北地方法院98年度
自字第61號，中華民國99年3 月24日第一審判決，提起上訴，本
院判決如下：
    主  文
上訴駁回。
    理  由
壹、程序方面
    按被告以外之人於審判外之陳述，雖不符刑事訴訟法第 159
    條之1至第159條之4 之規定，而經當事人於審判程序同意作
    為證據，法院審酌該言詞陳述或書面陳述作成時之情況，認
    為適當者，亦得為證據；當事人、代理人或辯護人於法院調
    查證據時，知有刑事訴訟法第159條第1項不得為證據之情形
    ，而未於言詞辯論終結前聲明異議者，視為有前項之同意，
    刑事訴訟法第159條之1、第159條之5第1項、第2項分別定有
    明文。經查，本判決下列所引用之被告以外之人於審判外之
    陳述或非供述證據，自訴人及自訴代理人、被告及其選任辯
    護人於本院言詞辯論終結前均未聲明異議，本院審酌上開證
    據資料製作時較無人情施壓或干擾，亦無不當取供，及證明
    力明顯過低之瑕疵，認以之作為證據應屬適當，故揆諸前開
    規定，認前揭證據資料有證據能力，合先敘明。
貳、實體方面
一、自訴意旨略以：被告於民國（下同）95年間7 月間，得知自
    訴人珍通能源技術股份有限公司開發之電腦散熱器產品（下
    稱系爭產品）散熱效果優異，並已申請專利證書保護中，亦
    明知其國立中山大學高階經營碩士班之同學魏美芳係任職於
    自訴人公司，竟基於意圖為自己不法所有之犯意，向魏美芳
    佯稱其任職之光寶科技股份有限公司（下稱光寶公司）欲與
    自訴人公司合作生產系爭產品，魏美芳因而陷於錯誤，向自
    訴人公司取得系爭產品之樣品乙個後，交予被告，嗣魏美芳
    自自訴人公司離職，而自訴人公司發現系爭產品之專利證書
    尚未取得前，市面上已有仿冒品出現，且查知被告已於95年
    2 月17日自光寶公司離職，始知受騙。因認被告涉犯刑法第
    339條第1項、第2項之詐欺取財、詐欺得利罪嫌云云。
二、按犯罪事實應依證據認定之，無證據不得認定其犯罪事實；
    又不能證明被告犯罪者，應諭知無罪之判決，刑事訴訟法第
    154條、第301條第1 項分別定有明文。次按刑事訴訟法上所
    謂認定犯罪事實之證據，係指足以認定被告確有犯罪行為之
    積極證據而言，該項證據自須適合於被告犯罪事實之認定，
    始得採為斷罪資料；如未能發現相當證據，或證據不足以證
    明，自不能以推測或擬制之方法，以為裁判之基礎（最高法
    院29年上字第3105號及40年台上字第86號判例意旨參照）。
    而認定不利於被告之事實，須依積極證據，茍積極證據不足
    為不利被告之認定時，即應為有利於被告之認定，更不必有
    何有利之證據；又認定犯罪事實所憑之證據，雖不以直接證
    據為限，間接證據亦包括在內，然而無論直接證據或間接證
    據，其為訴訟上之證明，須於通常一般之人均不致有所懷疑
    ，而得確信其為真實之程度者，始得據為有罪之認定，倘其
    證明尚未達到此一程度，而有合理之懷疑存在而無從使事實
    審法院得有罪之確信時，即應由法院為諭知被告無罪之判決
    ，且告訴人之告訴，係以使被告受刑事訴追為目的，是其陳
    述是否與事實相符，仍應調查其他證據以資審認，最高法院
    亦分別著有30年上字第816 號、76年台上字第4986號、52年
    台上字第1300號判例要旨著有明文。
三、自訴人認被告涉有上開犯行，無非係以自訴人公司之出貨單
    1紙、千齡法律事務所函文1份、光寶公司函文1 份、系爭產
    品樣品照片1 張、專利公報影本1 份、Pcdiy雜誌96年5月份
    版影本1 份、發明專利證書影本1 份、Pcdiy雜誌96年3月至
    7月份版影本1份、民事起訴狀及開庭通知影本各1 份、證人
    許琛於臺灣板橋地方法院98年度易字第1636號案件審理中之
    證述、證人魏美芳於臺灣板橋地方法院檢察署96年度偵續字
    第529 號案件偵查中及臺灣板橋地方法院98年度易字第1636
    號案件審理中之證述、證人吳文慎於林國仁於臺灣板橋地方
    法院檢察署97年度偵續二字第15號案件偵查中之證述為其論
    據。
四、訊據被告堅詞否認有何詐欺犯行，辯稱：魏美芳係於94年中
    伊還在光寶公司時，有問是否能幫自訴人公司之系爭產品測
    試，伊有答應，嗣於95年2 月，伊離開光寶公司後，魏美芳
    再問伊有機會拿到系爭產品之樣品時，有告知已沒有辦法幫
    她測試，伊並未於自訴人公司之出貨單上簽名，魏美芳亦未
    經伊同意於自訴人公司出貨單上代理簽名，伊從未見過或拿
    到自訴人公司系爭產品之樣品等語。被告辯護人則以：被告
    既經認定未收受該散熱器，則證人魏美芳、吳文慎所述是否
    實在，與被告並無關聯，被告自始無詐欺之犯意與犯行等語
    置辯。
五、經查：
  (一)自訴人公司確有開發系爭產品，且於自訴人公司之95年7
      月27日出貨單上，確簽有被告之名字、魏美芳之英文名
      Nancy 及「代」字，魏美芳並持該出貨單自自訴人公司業
      務許琛處取得自訴人公司系爭產品之樣品一個之事實，此
      經自訴人指訴在卷，亦為被告所不爭執，並經證人魏美芳
      於原審審理中證述屬實（原審卷(二)第70頁背面至第76頁背
      面），復有系爭產品樣品照片1 張、自訴人公司之出貨單
      在卷（原審卷(一)第3 頁、原審卷(二)第96頁）可稽，應堪信
      為真實。惟本件所應審究者，係被告辯稱其並未取得系爭
      產品樣品，也未授權魏美芳以其名義領取樣品，復未施用
      詐術乙情是否可採。
  (二)就被告是否有取得系爭產品樣品乙節，證人魏美芳於原審
      審理中證稱：系爭產品之樣品，伊認為是存貨，伊本來係
      找被告幫忙測試系爭產品，但後來拿到存貨時，被告說不
      方便，並勉強說伊可以先看零件的狀況再說，伊遂找吳文
      慎兒子測試，伊第一次拿到存貨時有於自訴人公司之出貨
      單上簽收，但因太大顆，而拿去給公司業務許琛換小顆的
      ，第二顆亦因規格不合再拿回交予許琛修改，伊從未將自
      訴人之系爭產品存貨交予被告等語（原審卷(二)第70頁至第
      72頁），與證人吳文慎於原審審理中證稱：魏美芳說被告
      不方便，伊兒子（吳啟君）對電腦蠻熟悉的，問伊可否幫
      忙試試看系爭產品，魏美芳有拿樣品給伊二次，但都沒辦
      法換上去，後來魏美芳都再拿回去等語（同上卷第68、69
      頁）；證人吳啟君於臺灣板橋地方法院98年度易字第1636
      號案件審理中證稱：伊父親確有於95年7 月底時交給伊一
      顆電腦散熱器樣品等語；證人許琛於臺灣板橋地方法院98
      年度易字第1636號案件審理中亦證稱：魏美芳申請的第一
      顆樣品，因規合不合交回後，伊再給魏美芳別種規格的樣
      品，後來魏美芳亦拿回來說規格不對等語，均互核相符，
      足徵被告確實並未取得系爭產品之樣品無訛。雖自訴人以
      證人魏美芳於臺灣板橋地方法院檢察署96年度偵續字第
      529號案件，以告訴人身分於97年1月16日偵查時陳稱：「
      （問：妳有無跟吳文慎電話聯絡要拿散熱模經給他測試）
      後來該顆散熱模組光寶公司也拿走了。」一詞（同上卷第
      30頁），證明被告有取得系爭產品樣品，然依證人魏美芳
      於前開案件該次訊問時係以告訴人身份先陳稱：伊確實有
      拿一顆散熱模組給光寶公司的甲○○（即被告），但是他
      已經回大陸，所以甲○○叫伊拿給吳文慎測試等語（同上
      卷第29頁）前後觀之，告訴人魏美芳僅明確陳述有交給證
      人吳文慎，均未提及有交予被告。且原審審理時經質之證
      人魏美芳於前開案件為何說有拿一顆散熱模組給光寶公司
      時，證稱：光寶公司從來沒有拿過散熱模組，伊是說有以
      光寶公司名義申請等語（同上卷第71頁背面、第74頁），
      則證人魏美芳於前開案件陳述時既係以告訴人身分受訊問
      ，嗣證人魏美芳已經以證人身分於原審審理中證述明確，
      且與其於臺灣板橋地方法院98年度易字第1636號案件審理
      中證述被告及光寶公司並未拿到系爭產品之樣品（同上卷
      第17、18頁）之情節相符，自以證人魏美芳於原審審理中
      經具結之證詞之證明力較高，而可採信。此外，自訴人並
      未舉出其他證據足資證明被告確有拿取自訴人公司之系爭
      產品樣品，自不能僅憑自訴人之單一指訴，及魏美芳以告
      訴人身分時所為前開不明確、有瑕疵之陳述，遽認被告有
      取得自訴人公司之系爭產品樣品。
  (三)就被告是否有授權魏美芳以其名義領取樣品一節，雖自訴
      人係以證人魏美芳於臺灣板橋地方法院98年度易字第1636
      號案件審理中證述：「（問：你說你簽收散熱器是經甲○
      ○的授權，請問是書面授權還是口頭授權？）電話」等語
      （原審卷(一)第18頁）為據。然證人魏美芳於原審審理中證
      稱：（問：你在他案作證時，說有取得被告的授權簽收樣
      品，是否屬實？）當然真實，伊於拿到系爭產品存貨前，
      有經被告的同意，但被告想把我推掉，說不要找我的麻煩
      ，當我知道可以拿到時，被告說他不方便，但伊還是將存
      貨拿出來，等拿到存貨時，被告說沒有辦法測試，我就說
      拿給吳啟君幫忙測試，被告也說好，被告知道，並不代表
      授權；伊一始申請的名義是用光寶公司及被告的名義，故
      伊簽被告名字只是為了方便於追蹤，伊有用Nancy 代的字
      表示負責等語（原審卷(二)第73、76頁）以觀，可知證人魏
      美芳於取得樣品前已知悉被告不想幫忙測試而仍簽收樣品
      ，雖其認為已得到被告口頭授權，然充其量只能說明證人
      魏美芳於主觀上認知有授權，實際上尚難以被告已為推拒
      及被告知悉證人魏美芳交予證人吳啟君測試乙情而認為被
      告已明確授權證人魏美芳簽收樣品。況如前所述，被告既
      從未取得樣品，自不能僅以自訴人公司出貨單上有魏美芳
      所簽之被告名字，即認定魏美芳有取得被告之授權。
  (四)另自訴人所指被告係以其已非光寶公司之人員，而仍向證
      人魏美芳佯稱其係光寶公司人員為詐術乙節，固提出光寶
      公司函文一紙（原審卷(一)第6頁），證明被告確於95年2月
      17日自光寶公司離職之事實。此雖為被告所不否認，然參
      諸魏美芳前揭證述，魏美芳已明確證稱其於取得樣品前，
      對於要被告幫忙測試樣品一事，被告有所推拒，並於其取
      得樣品後，被告再行告知並不方便等語，則被告不僅無積
      極之施用詐術之行為，更消極地未予配合證人魏美芳測試
      樣品，要無成立詐欺罪之餘地。
  (五)本件自訴人上訴意旨略以：「原審判決認被告並未從魏美
      芳處拿到系爭電腦散熱器模組樣品，判斷是認被告人當時
      非在國內是大陸，當時魏美芳電話與被告聯絡，被告是委
      託魏美芳把東西交付給被告樓上的同學吳文慎父子代為測
      試，吳文慎父子測試未過後交還魏美芳，責由魏美芳交還
      自訴人公司，但我們發現被告在95年時一整年都在國內，
      也與吳文慎住同棟大樓，且系爭電腦散熱器模組樣品也未
      歸還自訴人公司，自訴人公司也無歸還記錄。而魏美芳及
      吳文慎在板院多次證述有將系爭東西交給被告，可證證人
      魏美芳、吳文慎與被告有勾串被告應構成刑法第339 條詐
      欺罪，對於被告施用詐術部分，無法提出積極證據，只有
      被告的出入境資料，被告掩飾其人在國內之事實，配合魏
      美芳及吳文慎父子之說詞，此部分應可推論被告拿了系爭
      東西，被告施用詐術是騙自訴人公司他是在光寶公司在大
      陸需要這個東西。魏美芳部分是案重初供，另案於板檢、
      板院之陳述，與本案在原審之證述不一，此可證被告是在
      施用詐術，被告與魏美芳共同施用詐術欺騙自訴人公司」
      云云。惟查證人許琛於原法院另案98年度易字第1636號妨
      害名譽案中結證稱：「95年7月27日我申請的1顆電腦散熱
      器是因魏美芳說過有光寶公司有此客戶，請我幫她（魏美
      芳）申請1 個散熱器，事先我們有送過兩次，第一次規格
      不符合，換1 個別的散熱器，第一次規格不合的散熱器是
      我經手交給魏美芳，魏美芳事後有還我，交還之後，我就
      交給乙○○改換別的規格，我們再去找別的規格，大約 1
      星期後，我再去申請第二份，……魏美芳回來有跟我討論
      主機板規格不對，自始至終祇有申請1 顆，祇是樣品不對
      做替換而已，7月27日當天拿回來的第2顆樣品在魏美芳手
      中，沒有交給我，但有交還給自訴人公司……」（前揭98
      年度易字第1636號案98年9 月18日審判筆錄第16頁至第19
      頁），上開證言僅足以證明前揭散熱器是由證人魏美芳申
      請，並不足以證明證人魏美芳有將該散熱器交付予被告手
      中。再者證人吳文慎亦於上開案件結證稱：「……我兒子
      吳啟君讀的是美術，但他常幫人修理電腦，我就將散熱器
      交給他，原先拿來的不適用，後來換的那顆有不適合，之
      後全部退還給魏美芳，關於電熱器使用方面並未與被告聯
      絡過，……因散熱器根本裝不進去，所以沒試用，也沒測
      試……」（同上筆錄第13頁）；另一證人吳啟君亦於該案
      中結證稱：「95年7 月底我父親（即證人吳文慎）有交給
      我1 顆電腦散熱器的樣品，他說要測試看看，沒說要測試
      很詳細，祇是要我裝上電腦看看，可是後來沒有裝上去，
      如果可以裝上去用的話，我會用檢測溫度的程式來看溫度
      會不會比較低……」（同上筆錄第15頁），上開3 人證言
      ，核與證人魏美芳於原審中之證述情節相符，尚乏證據足
      證彼等證言互為勾串，益證被告從未收受證人魏美芳所交
      付之電腦散熱器。至於證人魏美芳雖於前揭98年度易字第
      1636號案中證述其獲被告授權申請及簽收上開電腦散熱器
      云云，惟證人魏美芳並未實際獲得被告之申請與簽收，祇
      是證人魏美芳個人主觀上已獲授權之認知，理由已見前述
      ，而事實上被告從未收受該散熱器，況證人魏美芳始終未
      證明其將電腦散熱器交付被告手中。自訴人指訴證人魏美
      芳、吳文慎、吳啟君3 人證言係互為勾串，尚非有據，自
      不足採。末按刑法第339條第1項詐欺罪之成立，以意圖為
      自己成為第三人不法所有，以詐術使人將本人或第三人之
      物交付為要件，所謂以詐術使人交付，必須被詐欺人因其
      詐術而陷於錯誤，若其所用方法，不能認為詐術，亦不致
      使人陷於錯誤，即不構成該罪（最高法院46年度台上字第
      260 號判例意旨參照），查被告先應允為自訴人公司測試
      電腦散熱器，事後回絕，自訴人公司員工魏美芳向自訴人
      公司申請樣品並簽收，惟始終未交付予被告，則自訴人公
      司交付證人魏美芳之物，並非被告施詐所致，亦無施詐之
      可言，自訴人公司殊無陷於錯誤之可言，揆諸上開判例意
      旨，被告自不構成詐欺罪。至被告與證人吳文慎、吳啟君
      父子係同住於臺北市○○區○○路8 號同一棟大樓，及被
      告自95年1月27日起至96年1月26日止整年均在國內，縱屬
      實在，亦與被告是否施用詐術及是否收受該散熱器無關，
      自訴人執此謂被告即有施詐犯行，尚屬遽斷。
      綜上所述，自訴人所提出之證據，並無法證明被告甲○○
      有何施用詐術並取得自訴人公司系爭產品樣品之行為，更
      遑論有何將該樣品轉交予他人製成仿冒品而獲取利益之行
      為。此外，遍查本件所有卷證，並無其他積極證據，足資
      證明被告確有自訴意旨所指之犯行，揆諸首揭規定及說明
      ，本案被告即屬犯罪不能證明。
六、原審認被告犯罪不能證明，認事用法，核無不合，自訴人上
    訴意旨，仍執陳詞，任意指摘原判決不當，求予撤銷改判，
    為無理由，應予駁回。
七、自訴人請求傳訊證人葉海瑞擬證明上開散熱器樣品非庫存品
    ；傳訊證人曾添志（自訴人公司材料部經理）證明被告（或
    魏美芳）來退還系爭散熱器，惟查本案被告是否構成詐欺罪
    ，係以被告是否施詐及自訴人公司是否因被詐而陷於錯誤而
    交付該散熱器，理由詳如前述，經查被告既未施詐，自訴人
    公司並未因其施詐而交付上開物，被告復從未收受該物，則
    證人葉海瑞：曾添志所擬證明之事實，核與本案待證事實無
    關，自無傳訊之必要。至被告聲請再次傳訊證人魏美芳、吳
    文慎、吳啟君3 人，惟按證人已由法官合法訊問，且於訊問
    時予當事人詰問之機會，其陳述明確別無訊問之必要者，不
    得再行傳喚，為刑事訴訟法第196 條所明文規定。查證人魏
    美芳、吳文慎、吳啟君3 人經原審合法訊問，且經當事人交
    互訊問，彼等3 人證述明確，別無訊問之必要，依上開規定
    ，自不得再行傳喚。要之，被告上開調查證據之聲請，核無
    必要或與法不合，應併予駁回，逕行判決。
八、被告經合法傳喚不到庭，爰不待其陳述，逕行判決。
據上論斷，應依刑事訴訟法第343條、第371條、第368 條，判決
如主文。
中    華    民    國    99    年    6     月    22    日
                  刑事第三庭  審判長法  官  陳博志
                                    法  官  劉興浪
                                    法  官  許文章
以上正本證明與原本無異。
不得上訴。
                                    書記官  蔡慧娟
中    華    民    國    99    年    6     月    22    日

司法院資訊處製作；財團法人民間司法改革基金會備份。
